行　政　法　院　判　決　　　　　　　　　　　　　　八十八年度判字第四五七號
　　再 審原 告　日商．三菱化學股份有限公司臺灣分公司
　　代　表　人　甲○○○
　　再 審被 告　高雄市稅捐稽徵處
右當事人間因稅捐稽徵法事件，再審原告對本院中華民國八十六年十一月二十日八十
六年度判字第二八八三號判決提起再審之訴。本院判決如左︰
　　主  文
再審之訴駁回。
　　事  實
緣再審原告於民國八十五年二月二十八日外銷貨物新台幣（下同）三、○一九、二○
○元（適用零稅率），因未依規定於報關當日開立統一發票，經再審被告所屬苓雅分
處於八十五年四月十八日查獲，移由再審被告據以依稅捐稽徵法第四十四條規定，按
應給與他人憑證而未給與，經查明認定之總額三、○一九、二○○元，科處百分之五
罰鍰計一五○、九六○元。再審原告不服，循序提起行政訴訟，為本院八十六年度判
字第二八八三號判決駁回，再審原告復對之提起再審之訴。茲摘兩造訴辯意旨於次
：
再審原告起訴意旨及補充理由略謂︰按稅捐稽徵法第四十八條之三規定：「納稅義務
人違反本法或稅法之規定，適用裁處時之法律。但裁處前之法律有利於納稅義務人者
，適用最有利於納稅義務人之法律。」針對該法條，財政部八十五年八月二日台財稅
第八五一九二四八七號函釋：「稅捐稽徵法第四十八條之三．．．所稱之『裁處』，
依修正理由說明，包括訴願、再訴願及行政訴訟之決定或判決。準此，稅捐稽徵法第
四十八條之三修正公布生效時仍復查、訴願、再訴願及行政訴訟中，尚未裁罰確定之
案件均有該條之適用。」再審原告提起復查申請後，八十五年七月三十日稅捐稽徵法
第四十八條之三修正公布，八十六年七月一日實施修正統一發票使用辦法，規定外銷
免開發票，並刪除原第十條之按報關日開立統一發票規定。依此，再審原告受罰之依
據條文（原統一發票使用辦法第十條）已不存在。嗣後財政部於八十六年八月七日所
為再訴願決定及鈞院八十六年十一月二十二日原判決，均應適用稅捐稽徵法第四十八
條之三規定。不意財政部未遵行其八十五年八月二日台財稅第八五一九一二四八七號
函釋，對再審原告為駁回再訴願之矛盾決定，其下屬稅捐稽徵機關亦迄未能遵照該函
釋，自動清查報請撤銷原處分，置受處分人之權益於不顧，令日商公司之外國投資人
對本國政府之執法產生疑慮。再者，鈞院依稅捐稽徵法第四十八條之三規定所為判決
已有多起，如八十五年度判字第一九四四號、八十七年度判字第二七八四號等判決可
資參證。爰訴請撤銷復查、訴願及再訴願決定，由再審被告另為撤銷依稅捐稽徵法第
四十四條之處分或依同法第四十八條之三為免罰之決定等語。
再審被告答辯意旨略謂︰按「營業人外銷貨物應於報關當日按海關公布報關適用之匯
率換算銷售額開立統一發票。」為再審原告行為時統一發票使用辦法第十條所明定。
又稅捐稽徵法第四十四條規定「營利事業依法規定應給他人憑證而未給與．．．應就
其未給予憑證．．．經查明認定之總額處百分之五罰鍰。」查再審原告於八十五年二
月二十八日報關外銷貨品一批，銷售額三、○一九、二○○元，未依前揭統一發票使
用辦法第十條規定於報關日開立統一發票，此有營利事業海關出口報單查核清單及再
審原告於八十五年三月二日補開ＢＸ00000000號統一發票一紙與八十五年四
月二十九日簽認遲延開立統一發票之承諾書附卷資證。再審被告依稅捐稽徵法第四十
四條處罰及行政救濟決定遞予維持，均無違誤。次查，財政部八十六年六月二十六日
台財稅第八六一九○二六二五號函發「修正統一發票使用辦法」，其第四條第三十二
款明定：「營業人直接外銷貨物或勞務予國外買受人，得免用或免開統一發票。」刪
除同法第十條外銷貨物應於報關日開立統一發票之規定。又該部八十六年十一月二十
六日台財稅第八六一九二三八三五號函釋：「營業人於八十六年七月一日統一發票使
用辦法修正施行前，直接外銷貨物或勞務予國外買受人，未依規定開立統一發票者，
自本函發文日起，尚未裁罰確定之案件，免依稅捐稽徵法第四十四條規定處罰．．．
」原判決於八十六年十一月二十日判決駁回，惟發文日期為八十六年十一月二十八日
，而上開財政部八六一九二三八三五號函發函日為八十六年十一月二十六日，即財政
部發函前，鈞院雖已作成駁回之判決，惟尚未發函，亦未經再審原告收受，是否裁罰
尚未確定，適用該函釋准予免罰，敬請審酌等語。
    理  由
按行政訴訟法第二十八條第一款所謂適用法規顯有錯誤，係指原判決所適用之法規與
該案應適用之現行法規相違背，或與解釋判例有所牴觸者而言。本件再審原告於八十
五年二月二十八日外銷貨物三、○一九、二○○元（適用零稅率），因未依規定於報
關當日開立統一發票，經再審被告依稅捐稽徵法第四十四條規定，按應給與他人憑證
而未給與，經查明認定之總額三、○一九、二○○元，科處百分之五罰鍰計一五○、
九六○元。再審原告不服，循序提起行政訴訟，原判決以再審原告未依行為時統一發
票使用辦法第十條規定於報關當日開立統一發票，有其於八十五年三月二日補開之Ｂ
Ｘ00000000號統一發票、海關出口報單查核清單及承諾書各乙份附原處分卷
可稽，自堪認定屬實。本件再審原告明知於八十五年二月份有系爭貨物辦理出口報關
中，則其於將該二月份發票剪角作廢前，本應先以電話向報關行查證系爭貨物是否確
未於該二月份辦妥出口報關手續後，方可將該二月份之發票剪角作廢，其應注意能注
意而疏未注意，致未能依規定於報關日八十五年二月二十八日開立發票，且未於補開
發票後及時自動補報，其有過失至為明確，依司法院釋字第二七五號解釋意旨，自應
受罰。再審原告雖於查獲前補開發票，然未於再審被告之苓雅分處八十五年四月十八
日發文調查之前辦理申報，仍應依財政部八十三年三月十日台財稅第八三一五八六八
三四號函釋，依稅捐稽徵法第四十四條規定，處以行為罰，無同法第四十八條之一免
予處罰之適用。營業稅法施行細則第二十九條係規定，進項憑證可順延申報，而本件
係有關銷項憑證之延誤申報，無相同規定，尚難比附援引。系爭外銷貨物雖係零稅率
，遲延申報似於政府稅收不生影響，惟再審原告遲延補開已屬違規，自應受罰。原處
分揆諸稅捐稽徵法第四十四條、營業稅法第三十二條第一項及統一發票使用辦法第十
條規定，洵無違誤，一再訴願決定，遞予維持，俱無不合，再審原告起訴意旨，難謂
為有理由等由而駁回再審原告於前訴訟程序之訴，核無所適用之法規與應適用之現行
法規相違背，或與解釋判例有所牴觸情形，原判決適用法規並無顯然錯誤。次查，八
十五年七月三十日增訂公布稅捐稽徵法第四十八條之三固規定：「納稅義務人違反本
法或稅法之規定，適用裁處時之法律。但裁處前之法律有利於者，適用最有利於納稅
義務人之法律。」所謂裁處之法律，係指關於處罰之法律規定。本條之從新從輕規定
，僅於處罰之法律有變更時（例如營業稅法第五十一條八十四年月二日修正公布變更
裁罰倍數），始有其適用。此觀法文明定以「納稅義務人違反本法或稅法之規定」為
適用之要件，其「違反」之效果即為行政罰，及本條立法理由略謂：「．．．行政法
上的『實體從舊』原則，其目的是要確定法律關係．．．納稅義務人對於租稅負擔，
不能用『從新從輕』原則．．．但是，租稅行政罰則不然，並無法律權利義務關係確
定問題，而是政府要對不遵守租稅行政規定的納稅義務人要如何裁處罰鍰，才能促其
遵守稅法規定，如期繳納稅捐義務。所以連刑法都准許對犯罪行為給予『從新從輕』
的待遇，租稅罰更無不週用的道理。」可以窺之。本件再審原告外銷貨物時，營業稅
法第三十二條第一項規定銷售貨物應開立統一發票。且統一發票使用辦法第十條規定
應於報關當日開立發票。此係關於納稅義務人再審原告之租稅義務規定，並非處罰規
定，其處罰規定為稅捐稽徵法第四十四條。本院八十六年十一月二十日為原判決時，
統一發票使用辦法雖經修正，廢止原第十條規定，然其處罰規定稅捐稽徵法第四十四
條並未修正，揆諸前開說明，本件尚無稅捐稽徵法第四十八條之三規定之適用，再審
原告主張原判決未適用該條規定，顯有錯誤云云，自非可採。所舉本院八十五年度判
字第一九四四號判決，並非判例，尚無拘束原判決之效力，且該判決所採見解，業經
本院八十六年二月份庭長及評事聯席會議決議所不採。本院八十七年度判字第二七八
四號判決則係依八十七年六月二十四日總統令修正公布之遺產及贈與稅法第二十條第
二項之溯及既往特別規定為之，與本件案情有間，再審原告執以再審，自非可採。其
再審之訴非有理由，應予駁回。至再審被告所提財政部八十六年六月二十六日台財稅
第八六一九○二六二五號函，係在原判決作成之後，本院原判決裁判時無從援用，併
此明。
據上論結，本件再審之訴為無理由，爰依行政訴訟法第三十三條、民事訴訟法第五百
零二條第二項，判決如主文。
中    華    民    國     八十八      年      三      月       四        日
                    行 政 法 院 第 一 庭
                                審 判 長 評  事      黃  綠  星
                                         評  事      黃  合  文
                                         評  事      高  秀  真
                                         評  事      藍  獻  林
                                         評  事      黃  璽  君
右  正  本  證  明  與  原  本  無  異
                                         法院書記官  邱  彰  德
中    華    民    國     八十八      年      三      月       四        日
